【裁判字號】    89,海商,5
【裁判日期】    900418
【裁判案由】    損害賠償
【裁判全文】
臺灣高雄地方法院民事判決  八十九年度海商字第五號
    原      告  合韋水產貿易有限公司
    法定代理人  乙○○
    訴訟代理人  甲○○
    法定代理人  丙○○
    訴訟代理人  丁○○
右當事人間損害賠償事件，本院判決如左：
    主      文
被告應給付原告新台幣肆拾貳萬捌仟肆佰元。
原告其餘之訴駁回。
訴訟費用由被告負擔百分之四十五，餘由原告負擔。
本判決原告勝訴部分於原告以新台幣壹拾肆萬貳仟捌佰元供擔保後，得假執行；但被
告如於假執行程序實施前，以新台幣肆拾貳萬捌仟肆佰元為原告預供擔保，得免為假
執行。
原告其餘假執行之聲請駁回。
    事      實
甲、原告方面：
一、聲明：
（一）被告應給付原告新台幣（下同）九十四萬九千六百三十四元。
（二）訴訟費用由被告負擔。
（三）願供擔保，請准宣告假執行。
二、陳述：
（一）原告於民國八十八年十月八日在高雄港裝載活牛蛙共計一萬四千公斤（１＊４
      ０冷藏櫃、１３００ＣＴＮ  ６５０ＢＭ），交由被告公司以被告公司所屬船
      名為ＯＳＫＳＥＮ  ＡＴＯＲ  Ｖ－０８１２Ｅ之韓國籍船舶運送，目的地為
      大陸廈門港，兩造約定於八十八年十月十五日到達目的港，原告並檢附提供相
      關檢疫證明及廈門批文合同予被告，惟被告竟未事先告知原告將在香港轉運，
      以致系爭牛蛙遭香港檢疫退運，而貿然將貨物轉回高雄港，原告因而無法如期
      將系爭牛蛙交付廈門客戶，且系爭牛蛙因時間拖延結果，導致大約總數三分之
      一之牛蛙死亡，以上損失共計新台幣（下同）九十四萬九千六百三十四元，爰
      依運送契約之法律關係請求被告賠償。
（二）對被告答辯之陳述：
  １依據交通部九十年一月八日交航八十九字第０七二四九０號函所附交航八十六字
    第０一二０二三九號函說明可知，外國船舶自八十六年一月十七日起得經營經第
    三地航行於台灣地區與大陸地區港口間之定期航線業務，不必將貨物卸輪，而本
    件被告於承運系爭牛蛙時，如預定在香港卸貨，應先向香港政府查詢相關通行之
    配合手續，並應事先告知原告須檢附何種資料才是，不能要求原告承擔任何損失
    。另由原告於裝貨單上並未記載得轉船之相關事項，而文件及被告所簽發之提貨
    單均未註明由香港轉船觀之，皆足證本件兩造係約定直航大陸廈門，並無關於轉
    船之約定。
  ２原告於出口定艙單（即ｓｈｉｐｐｉｎｇ  ｏｒｄｅｒ）之貨物名稱申報為ＦＲ
    ＯＧ，惟依一般人經驗認知，係指活體蛙類，而非加工後之蛙類，蓋加工後之蛙
    類應記載為ＦＲＯＥＥＷ。又系爭牛蛙係裝於冷藏櫃而非冷凍櫃，且櫃內溫度標
    示為攝氏八度，通風口半開，而冷藏櫃係專為活體動物運送而設計之容器，被告
    徒以不知該冷藏貨櫃裝載為活體物為抗辯，顯係卸責之詞，縱非故意，亦屬重大
    過失。
  ３被告抗辯世界各國對於活體動物之進口通關轉運均規定須優先申報云云，足見被
    告對於活體動物之運輸作業規定十分熟稔，若被告對於原告知申報內容有疑義，
    應主動向原告查證，被告明知卻不為之，顯違反運送人之專業注意義務，具有重
    大過失，依海商法第六十九條第十七款之反面解釋，被告應負賠償責任。
  ４原告係委託被告將貨物載運至中國大陸之廈門港，於船舶停留香港期間，貨物並
    不須卸船，可置於原船上，是依香港政府對動物經港轉口之規定可知，該情況則
    不須取得許可證，因此被告逕行在香港卸貨轉船，以致觸犯香港法規，遭香港政
    府海關拒絕入境而遭退運，顯係可歸責於被告，且被告並未在其所簽發之提單註
    明系爭牛蛙須由香港轉船之事，被告應負全部賠償責任。
三、證據：提出索賠申請書、產地證明書、新基（88）字第一二０六號函、交通部交    航八十
    九字第０七二四九０號函、裝貨單、載貨證券、訂艙單、費用明細及收據、檢驗
    報告、有限公司變更登記表各一份為證，並聲請訊問證人莊琇琴、林雅麗。
乙、被告方面：
一、聲明：
（一）原告之訴及其假執行聲請均駁回。
（二）訴訟費用由原告負擔。
（三）如受不利判決，願供擔保，請准宣告免為假執行。
二、陳述：
（一）原告於八十八年九月二十八日透過訴外人合縱聯運股份有限公司（以下簡稱合
      縱公司）向被告訂購一只規格為四十英呎長之冷凍貨櫃（領櫃號碼ＴＰＥ00
      000000，訂艙單號碼為７５０２），由原告自行裝船，委由原告運送自
      高雄港啟航，行經香港轉運至中國大陸廈門港卸貨。根據原告透過訴外人合縱
      公司傳真予被告之訂艙單上之貨品名稱欄位記載「ＦＲＯＧ」，而指定裝載於
      冷凍貨櫃，但未記明性質為活的或業經屠宰之ＦＲＯＧ，被告依約於八十九年
      十月九日自高雄港啟航，依運輸業之經營習慣，冷凍貨櫃內裝載之肉類應經屠
      宰且妥善處理，因貨櫃本身為通風不良之器具，活體動物若裝載其中易因缺氧
      窒息或動物間互相殘殺而導致毀損、滅失，且世界各國對於活體動物之進口或
      通關轉運均有明文規定須事先申報，否則不得入境、存放或轉運，本件原告自
      始均未告知係活體運送，致系爭牛蛙遭香港海關拒絕入境及轉運而被退運，被
      告不負損害賠償責任。
（二）依原告所提之訂艙單記載「ＣＹ－ＣＹ」字樣，係指系爭牛蛙由原告將被告所
      提供之空貨櫃領回，自行雇工裝填貨物於貨櫃中，待裝填完畢後自行關上櫃門
      並安裝封條後，始交由被告運送，故在此制度下，被告無從知悉貨櫃內容物，
      故無負擔損害賠償之理。另在ＣＹ－ＣＹ之運送方式下，舉凡托車費、商港建
      設費、出關費..... 等，均應由原告自行負擔，又依被告所簽發之載貨證券背
      面英文條款第四條（ｇ）條款規定：「因任何原因引起或導致之活體動物之毀
      損或滅失，運送人不負責任。」故被告對於系爭活牛蛙之毀損或滅失不負責任
      。另依第十三條（ａ）條款規定：「運送人有權利依貨物目的地之地理界限的
      考量下，由運送人以任何時間、任何安排方式運送貨物。」故被告縱未於載貨
      證券上載明接駁船舶名稱，亦無不可。
（三）依香港政府漁農自然護理署之動物進口轉口規定：「除事先獲得本署簽發的特
      別許可證，否則不得把任何動物輸入本港（不論是進口或轉口）。」因此，本
      件原告未於託運時告知被告系爭貨物為活體牛蛙以便事先申報，致該貨物無法
      入境及轉運而遭退運，造成部分牛蛙死亡，依海商法第六十九條第一項第九款
      、第十四款之規定，運送人即被告不負賠償責任。
（四）原告雖曾經告知被告貨櫃溫度設定攝氏八度，但因原告仍未告知被告貨物之名
      稱及性質，被告並無憑此臆測貨櫃內貨物名稱及性質之義務，且原告復未要求
      被告於運送途中供應系爭活牛蛙水及食物，衡情，必將導致部分活牛蛙死亡，
      故本件牛蛙之死亡，尚不能證明與被告有關。又因本件貨物實際名稱及性質與
      託運時申報內容不同，依海商法第六十五條第一項規定，被告得在裝載港將其
      起岸，故被告最後將貨物退運回高雄港，並無不當。
（五）海商法並未規定運送人於裝載港及卸貨港之間不得將貨物卸下轉船，且同法亦
      有關於連續運送之規定，可見運送人得視需要於第三地轉運，因此被告將船舶
      航行至香港後，將貨物卸下再轉運至目的港之行為並不違法，倘原告事先據實
      申報貨物內容，縱被告靠岸檢查，亦不會遭到香港海關退貨，此係可歸責於原
      告而生。
三、證據：提出訂艙單、載貨證券、香港政府漁農自然護理署之動物進口轉口規定、
    裝貨單、貨櫃運送過程動態表各一份及切結書二份為證。
    理      由
一、原告起訴主張：原告於八十八年十月八日在高雄港裝載活牛蛙共計一萬四千公斤
    （１＊４０冷藏櫃、１３００ＣＴＮ  ６５０ＢＭ），交由被告以被告所屬船名
    為ＯＳＫＳＥＮ  ＡＴＯＲ  Ｖ－０８１２Ｅ之韓國籍船舶運送，目的地為大陸
    廈門港，兩造約定於八十八年十月十五日到達目的港，原告並檢附提供相關檢疫
    證明及廈門批文合同予被告，惟被告竟未事先告知原告將在香港轉運，以致系爭
    牛蛙遭香港檢疫退運，而貿然將貨物轉回高雄港，原告因而無法如期將系爭牛蛙
    交付廈門客戶，且系爭牛蛙因時間拖延結果，導致大約總數三分之一之牛蛙死亡
    及原告因給付不能而賠償買受人違約金，以上損失共計九十四萬九千六百三十四
    元，爰依運送契約之法律關係請求被告賠償等語。
二、被告則以：原告透過訴外人合縱公司傳真予被告之訂艙單上之貨品名稱欄位記載
    「ＦＲＯＧ」，而指定裝載於冷凍貨櫃，但未記明性質為活的或業經屠宰之ＦＲ
    ＯＧ，被告依約於八十九年十月九日自高雄港啟航，依運輸業之經營習慣，冷凍
    貨櫃內裝載之肉類應經屠宰且妥善處理，因貨櫃本身為通風不良之器具，活體動
    物若裝載其中易因缺氧窒息或動物間互相殘殺而導致毀損、滅失，且世界各國對
    於活體動物之進口或通關轉運均有明文規定須事先申報，否則不得入境、存放或
    轉運，本件原告自始均未告知係活體運送，致系爭牛蛙遭香港海關拒絕入境及轉
    運而被退運，而依原告所提之訂艙單記載「ＣＹ－ＣＹ」字樣，故在此制度下，
    被告無從知悉貨櫃內容物，故無負擔損害賠償，且在此運送方式下，舉凡扥車費
    、商港建設費、出關費..... 等，均應由原告自行負擔，又依被告所簽發之載貨
    證券背面英文條款第四條（ｇ）條款規定：「因任何原因引起或導致之活體動物
    之毀損或滅失，運送人不負責任。」故被告對於系爭活牛蛙之毀損或滅失不負責
    任。另依第十三條（ａ）條款規定：「運送人有權利依貨物目的地之地理界限的
    考量下，由運送人以任何時間、任何安排方式運送貨物。」故被告縱未於載貨證
    券上載明接駁船舶名稱，亦無不可。原告雖曾經告知被告貨櫃溫度設定攝氏八度
    ，但因原告仍未告知被告貨物之名稱及性質，被告並無憑此臆測貨櫃內貨物名稱
    及性質之義務，且原告復未要求被告於運送途中供應系爭活牛蛙水及食物，衡情
    ，必將導致部分活牛蛙死亡，故本件牛蛙之死亡，尚不能證明與被告有關。又因
    本件貨物實際名稱及性質與託運時申報內容不同，依海商法第六十五條第一項規
    定，被告得在裝載港將其起岸，故被告最後將貨物退運回高雄港，並無不當。海
    商法並未規定運送人於裝載港及卸貨港之間不得將貨物卸下轉船，且同法亦有關
    於連續運送之規定，可見運送人得視需要於第三地轉運，因此被告將船舶航行至
    香港後，將貨物卸下再轉運至目的港之行為並不違法，倘原告事先據實申報貨物
    內容，縱被告靠岸檢查，亦不會遭到香港海關退貨，此係可歸責於原告而生，被
    告自不負任何責任等語置辯。
三、原告主張原告透過訴外人合縱公司向被告訂購冷藏櫃運送貨物，並於訂艙單上之
    貨品名稱欄位記載「ＦＲＯＧ」，採「ＣＹ－ＣＹ」方式運送，由原告自行於八
    十八年十月八日在高雄港裝載活牛蛙共計一萬四千公斤（１＊４０冷藏櫃、１３
    ００ＣＴＮ  ６５０ＢＭ），交由被告以被告所屬船名為ＤＳＲ  ＳＥＮＡＴＯ
    Ｒ  Ｖ－０８１２Ｅ之韓國籍船舶運送，目的地為大陸廈門港，原告裝船後，由
    被告簽發載貨證券予原告，被告並於八十九年十月九日啟航，兩造約定於八十八
    年十月十五日到達目的港廈門，惟被告並未事先告知原告將在香港轉運，系爭牛
    蛙遭香港檢疫退運，被告乃將貨物運回高雄港，而未如期將系爭牛蛙運送至廈門
    港之事實，業據原告提出裝貨單、載貨證券、訂艙單各一份為證，且為被告所不
    爭執，堪信原告此部分之主張為真實。故本件之爭點為系爭牛蛙未如期運送抵達
    廈門港，兩造責任之歸屬為何﹖茲就本院之判斷分如下：
（一）按當事人互相表示意思一致者，無論其為明示或默示，契約即為成立，民法第
      一百五十三條第一項定有明文，本件原告委由訴外人合縱公司向被告訂貨櫃運
      送系爭牛蛙，經被告同意，兩造意思表示一致，運送契約即為成立，縱未以書
      面為之，然並無礙於兩造運送契約之成立生效，又被告簽發載貨證券予原告，
      兩造間關於運送契約之內容，倘無書面約定，則關於運送事項，推定依載貨證
      券之記載，故本件兩造間關於運送事項內容，應依載貨證券之記載，載貨證券
      為兩造運送契約之表徵，惟倘契約之一方證明運送契約內容與載貨證券內容不
      符時，仍應依運送契約所定內容。
（二）次按運送人非有急迫情事，不得變更託運人之指示，民法第六百三十三條定有
      明文。又依交通部八十六字第０一二０二三九號函可知，外國船舶自八十六年
      一月十七日起得經營經第三地航行於台灣地區與大陸地區港口間之定期航線業
      務，不必將貨物卸輪。而本件被告運送之船舶船名為「ＤＳＲ  ＳＥＮＡＴＯ
      Ｒ  Ｖ－０８１２Ｅ」之韓國籍船舶，屬外國船舶，為兩造所不爭執，是依外
      交部前揭函文所示，被告得經第三地直航兩岸，毋庸將貨物卸載，且由被告簽
      發之載貨證券觀之，並無關於轉運港或接駁船舶之相關記載，此由卷附裝貨單
      及訂艙單上關於停泊港口均記載收貨港為「ＫＡＯＨＳＩＵＮＧ，ＴＡＩＷＡ
      Ｎ」、卸貨港為「ＸＩＡＭＥＮ（ＸＩＡＮ）」並無關於轉運港口之記載，而
      運送船舶名稱記載為「ＤＳＲ  ＳＥＮＡＴＯＲ  Ｖ－０８１２Ｅ」即系爭運
      送船舶，並無任何關於接駁船舶之記載自明，而被告亦未能證明兩造間訂有關
      於被告於第三地香港卸載轉運系爭牛蛙之口頭約定，則依前述第一點之說明，
      應推定兩造間運送契約並無關於貨物轉運之約定，是原告既未指示被告於第三
      地香港卸載轉運，則依首揭條文規定，除非有急迫情事，否則被告不得變更原
      告之指示，而本件被告對於其自行經由第三地香港轉運，是否有急迫情事，並
      未能舉證以實其說，況被告事先未告知原告有關於香港卸載轉運之事，而其卻
      逕行在香港卸貨轉船，以致觸犯香港法規，遭香港政府海關拒絕入境而遭退運
      ，難謂非可歸責於被告。
（三）復按載貨證券所載關於託運人書面通知之貨物名稱、件數或重量，或其包裝之
      種類、個數及標誌，如與所收貨物之實際情況有顯著跡象，疑其不相符合，或
      無法核對時，運送人或船長得在載貨證券內載明其事由或不予載明；而債務人
      之代理人或使用人，關於債之履行有故意或過失時，債務人應與自己之故意或
      過失，負同一責任，海商法第五十四條第二項及民法第二百二十四條分別定有
      明文，經查，本件雖採「ＣＹ－ＣＹ」方式運送，由原告將被告所提供之空貨
      櫃領回，自行雇工裝填貨物於貨櫃中，待裝填完畢後自行關上櫃門並安裝封條
      後，始交由被告運送，原則上被告固無從知悉貨櫃內容物，惟查，被告到庭自
      承：「（灣靠時貨物是否一定需要卸載受檢疫？）可以不用檢疫，如果船長發
      現貨物有問題，可以要求香港政府檢查，當初是因為被告公司船長發現有未經
      報明貨物，剛好又是灣靠香港，被告公司香港分公司報明香港政府海關檢查後
      ，才發現是活牛蛙。」等語，可見系爭牛蛙雖由原告自行裝櫃、裝船，然依其
      外部情況，非完全無法知悉貨櫃內部情形，此由前述被告所屬船舶之船長於運
      送途中發現貨物有問題，而於香港卸載時主動報關檢查乙節自明，而被告所簽
      發之載貨證券亦無記載所收貨物與實際不相符合情事，被告復未陳明該載貨證
      券雖未記載，然實際上確實不相符合之情，顯見被告船長於出發前對於貨櫃內
      貨物狀況能為注意，惟竟疏於注意而未予查明，以致系爭牛蛙遭香港海關退運
      ，船長為有過失，又船長係受船舶所有人或運送人僱用主管船舶一切事務之人
      員，其關於運送事項，為運送人之履行輔助人，關於其過失，被告應與自己之
      過失負同一責任，再者，縱船長於系爭貨櫃出發前，對於貨物狀況已盡注意義
      務，惟被告未經原告指示，亦未事前告知原告於第三地香港卸載轉運之事，致
      系爭牛蛙因無法事先檢附檢疫證明，而遭香港退運，兩者間具有因果關係，系
      爭牛蛙未如期抵達目的地廈門港，亦非無可歸責，是本件重點在於被告於出發
      前是否有通知原告檢附相關證明，至於兩造是否明確約定載運活體牛蛙，尚非
      關鍵，而被告對於其是否於出發前曾通知被告系爭牛蛙須經香港轉運，未能舉
      證以實其說，僅空言抗辯其得通行第三地云云，殊不足採，是原告即便未檢附
      卸載香港之檢疫證明文件，亦難謂可歸責於原告。另被告雖抗辯依載貨證券第
      十三條（ａ）條款規定：「運送人有權利依貨物目的地之地理界限的考量下，
      由運送人以任何時間、任何安排方式運送貨物。」故被告縱未於載貨證券上載
      明接駁船舶名稱，亦無不可云云，惟其未能證明本件系爭貨物於香港轉運係基
      於目的地之地理界限考量，則其自行決定於香港卸貨轉運，與該條款之規定尚
      屬有間；再者，被告抗辯依海商法第六十九條第六款、第十四款規定免責，然
      查，該條第六款所謂之「檢疫限制」係指為防止傳染病或瘟疫之蔓延擴大，對
      於來自疫區或發生傳染病之船舶，使其與岸上隔絕往來之限制，故規定運送人
      因檢疫限制所生之毀損滅失，不負賠償責任；而第十四款所謂「貨物之特性」
      係指基於貨物之品質、種類，在運送途中難免發生物理變化或化學變化之本質
      ；所謂「貨物之特性」係指基於貨物之特殊性質，在運送途中難免發生物理變
      化或化學變化之事實；所謂「貨物固有瑕疵之免責」係指因運送過程時間長久
      ，或因水分蒸發，鮮度或重量難免有所短缺致生之損害而言，本件核並無前述
      情形，被告抗辯依該兩款規定免責，尚有未洽，要無足採。
（四）按債務人遲延者，債權人得請求其賠償因遲延而生之損害；而損害賠償，除法
      律另有規定或契約另有訂定外，應以填補債權人所受損害及所失利益為限，民
      法第二百三十一條第一項、第二百十六條第一項分別定有明文。又當事人固應
      就訴訟關係為事實上及法律上之陳述，惟關於法規之適用，當事人並無陳述之
      義務，故此處所謂法律上之陳述，非指關於法規之適用而言，而與事件有關之
      法規之解釋及如何適用之陳述，不過供法院參考而已，法院為法律上之判斷時
      ，不受該陳述之拘束，而應依職權為法律之適用，故本件原告主張依運送契約
      關係請求損害賠償，本院認為其已就運送遲到及所生效果之法律關係為事實上
      及法律上之陳述，縱其就適用法規之陳述欠缺，揆諸前開說明，本院仍不受其
      陳述之拘束，而應依職權為法律上之判斷。玆就本件原告請求損害賠償之範圍
      應否准許審酌如下：
  １報關費用、托車費用、公證費、商港建設費、動物檢疫費、水產品審查費、搬運
    車資、驗關車資、檢疫車資報關行之費用等費用：被告抗辯本件係採「ＣＹ－Ｃ
    Ｙ」之運送方式，已如前所述，係指系爭牛蛙由原告將被告所提供之空貨櫃領回
    ，自行雇工裝填貨物於貨櫃中，待裝填完畢後自行關上櫃門並安裝封條後，始交
    由被告運送，故在此制度下，以上費用，均應由原告自行負擔，原告此部分請求
    ，於法無據，被告抗辯為有理由。
  ２牛蛙死亡之損失：查兩造並無書面運送契約，故關於運送事項應依載貨證券記載
    ，而依被告簽發之載貨證券背面英文條款第四條（ｇ）條款規定：「因任何原因
    引起或導致之活體動物之毀損或滅失，運送人不負責任。」況本件原告亦未能舉
    證證明系爭牛蛙之死亡原因為何，亦即原告未能證明系爭牛蛙之死亡與香港退運
    間有何因果關係，揆諸前開規定，被告對於系爭活牛蛙之毀損或滅失自毋庸負責
    ，是原告此部分請求，洵屬無據，應予駁回。
  ３未於廈門交貨賠償買方違約金：本件原告因系爭牛蛙遭香港海關退運，而無法如
    期抵達目的地廈門港，致原告因而賠償買受人違約金四十二萬八千四百元，受有
    損害，兩者間具有因果關係，揆之前開法條規定，原告此部分請求為有理由，應
    予准許。
四、綜上所述，原告主張依運送契約之法律關係，請求被告賠償四十二萬八千四百元
    ，為有理由，應予准許，逾此範圍之請求為無理由，應予駁回。
五、兩造均陳明願供擔保請准宣告假執行或免為假執行。關於原告勝訴部分，經核均
    無不合，爰各酌定如主文所示之擔保金額，併予准許。至原告敗訴部分，其假執
    行之聲請，已失所附麗，應併予駁回。
六、本件事證已臻明確，兩造其餘之攻擊防禦方法及舉證，核與判決結果無影響，尚
    無逐一論究必要，附此明。
據上論結，原告之訴為一部有理由、一部無理由，依民事訴訟法第七十九條但書、第
三百九十條第二項、第三百九十二條，判決如主文。
中      華      民      國    九十      年      四      月    十八      日
                              臺灣高雄地方法院民事第二庭
~B審判長法官  陳明富
~B      法官  楊智守
~B      法官  鍾素鳳
右為正本係照原本作成。
如不服本判決，應於送達後廿日內，向本院提出上訴狀並表明上訴理由，如於本
判決宣示後送達前提起上訴者，應於判決送達後十日內補提上訴理由書（須附繕本）。
中      華      民      國    九十      年      四      月    十八      日
~B法院書記官  唐美玲


司法院資訊處製作；財團法人民間司法改革基金會備份。
